---
title: "Trabalho Final"
author: "Thiago Tavares Lopes"
date: "`r Sys.Date()`"
output: 
  html_document:
    css: "estilo.css"
    toc: true
    toc_depth: 2
---

```{r, include=FALSE}
source("funcoes.R")
library(tidyverse)
library(forecast)
library(TSstudio)
library(lmtest)
library(MASS)
library(kableExtra)
library(knitr)
```


# Análise Taxa de Desemprego Alemanha

Nesta seção, são apresentados os resultados da análise da taxa de desemprego mensal na Alemanha, no período de 1994 a 2016. Como os dados estão expressos em porcentagem, foi necessário convertê-los para proporções, dividindo os valores por 100. A série contém um total de 272 observações, obtidas por meio do sistema de gerenciamento de séries temporais do Banco Central do Brasil.

```{r include=FALSE}
# TAXA DE DESEMPREGO ALEMANHA
taxas_desemprego <- readxl::read_excel("taxas_desempregos.xlsx")
taxas_desemprego <- na.omit(taxas_desemprego[,c(1, 2)])
taxas_desemprego$`3785 - Taxa de desemprego - Alemanha - %`<-as.numeric(taxas_desemprego$`3785 - Taxa de desemprego - Alemanha - %`)
taxas_desemprego$`3785 - Taxa de desemprego - Alemanha - %` <- taxas_desemprego$`3785 - Taxa de desemprego - Alemanha - %`/100 

# PREÇOS DE OURO
gold_price <- readr::read_csv("gold_price_13to23.csv")

gold_price <- gold_price |> 
  mutate(Date = as.Date(Date, format = "%m/%d/%Y"))

media_mensal <- gold_price |> 
  mutate(Month = floor_date(Date, "month")) |> 
  group_by(Month) |> 
  summarise(Average_Price = mean(Price, na.rm = TRUE))
#View(media_mensal)

```


```{r include=FALSE}
# SERIE DESEMPREGO
serie_desemprego <- ts(taxas_desemprego$`3785 - Taxa de desemprego - Alemanha - %`, start = c(1994, 1), end = c(2016, 6), frequency = 12)

# SERIE GOLD PRICE
serie_gold_price <- ts(media_mensal$Average_Price, start=c(2013,1),  frequency=12)

```

Abaixo temos uma descritiva dos valores da série e também seu *Box-plot*, podemos notar que não há presença de *outliers*. 

```{r}
summary(serie_desemprego)

```
```{r echo=FALSE, fig.align='center'}
boxplot(serie_desemprego)
```

A Figura a seguir exibe a série temporal da taxa de desemprego mensal na Alemanha no período de 1994 a 2016. Verifica-se uma tendência de aumento na taxa de desemprego entre 2002 e 2005, atingindo seu pico nesse intervalo. A partir de 2006, observa-se um movimento de queda contínua, o qual se mantém até o término do período analisado, indicando uma possível recuperação sustentada do mercado de trabalho alemão.


```{r echo=FALSE, fig.align='center'}

ts.plot(serie_desemprego)

```
Por conseguinte, temos a decomposição da série para tedência e sazonalidade:

```{r, echo=FALSE, fig.align='center'}
plot(decompose(serie_desemprego))
```




```{r, echo=FALSE, fig.align='center'}
# library(dygraphs)
# dygraphs::dygraph(serie_desemprego)

```
A avaliação da estacionariedade da série foi conduzida por meio de testes de raiz unitária, conforme apresentado na Tabela 1. Os testes de Augmented Dickey-Fuller (ADF) e Phillips-Perron (PP) não rejeitaram a hipótese nula de presença de tendência estocástica (p-valores de 0.5579 e 0.9630, respectivamente), sugerindo que a série possui raiz unitária. No entanto, o teste KPSS para nível, cuja hipótese nula é de estacionariedade em torno de uma média constante, foi rejeitado (p-valor = 0.0100), corroborando a evidência de não estacionariedade. Esse conjunto de resultados indica a presença de uma tendência estocástica na série.

A Tabela 2 apresenta os resultados dos testes para identificação de tendência determinística. Todos os testes aplicados (Cox-Stuart, Cox and Stuart Trend, Mann-Kendall, Mann-Kendall Trend e KPSS para tendência) rejeitaram a hipótese nula de ausência de tendência (p-valores ≤ 0.01), indicando de forma consistente a presença de uma tendência determinística ao longo do tempo.

Por fim, a Tabela 3 resume os resultados dos testes de sazonalidade. O teste de Kruskal-Wallis não rejeitou a hipótese nula de ausência de sazonalidade (p-valor = 1.0000), enquanto o teste de Friedman detectou evidência de sazonalidade significativa (p-valor = 0.0181). Assim, embora haja alguma indicação de componente sazonal, os resultados são inconclusivos e sugerem que, se presente, a sazonalidade não é fortemente expressiva.


```{r echo=FALSE}

raiz <- raiz_unit(serie_desemprego) 

raiz$Tabela |> kbl(caption = "Tabela 1: Resultados testes de raiz unitária") |> 
  kable_classic(full_width = F, html_font = "Cambria")

trend <- tend_determ(serie_desemprego)

trend$Tabela |> kbl(caption = "Tabela 2: Resultados teste de tendência determinística") |> 
  kable_classic(full_width = F, html_font = "Cambria")


saz <- sazonalidade(serie_desemprego)

saz$Tabela |> kbl(caption = "Tabela 3: Resultados teste de sazonalidade") |> 
  kable_classic(full_width = F, html_font = "Cambria")

```



```{r include=FALSE}

# serie_desemprego_part <- ts_split(serie_desemprego, sample.out = 12)
# serie_desemprego_train <- serie_desemprego_part$train
# serie_desemprego_test <- serie_desemprego_part$test
# 
# 
# modelo1 <- auto.arima(serie_desemprego_train)
# 
# summary(modelo1)
# 
# modelo1_fc <- forecast::forecast(modelo1, h = 12)
# 
# coeftest(modelo1)
# 
# forecast::accuracy(modelo1_fc, serie_desemprego_test)[,c(1:3, 5)]
# 
# AIC(modelo1)
# 
# modelo_sarima <- arima(serie_desemprego_train, order = c(1, 1, 1), list(order = c(0L, 0L, 2), period = 2))
# 
# AIC(modelo_sarima)
# coeftest(modelo_sarima)


# aqui o modelo nao perfomou bem

```

## Ajuste do Modelo
Para investigar a presença de dependência de longo prazo na série temporal da taxa de desemprego, estimou-se o expoente de Hurst por diferentes métodos. Conforme apresentado, a estimativa simples baseada no método R/S (rescaled range) resultou em um valor de 0.8373, enquanto a versão corrigida apresentou um valor ainda mais elevado, de 0.9856. Já o expoente de Hurst empírico foi estimado em 0.8267, com a versão corrigida indicando 0.7992. Todos os valores obtidos são significativamente superiores a 0,5, o que evidencia forte persistência temporal na série. Isso implica que choques passados tendem a ter efeitos prolongados ao longo do tempo, o que é característico de processos com memória longa.

Adicionalmente, foi estimado o parâmetro de diferenciação fracionária *d* , com valor de 1.1003, indicando que a série é fracamente não estacionária e apresenta memória longa, uma vez que $0.5<d<1.5$. As estimativas do desvio padrão associado, obtidas via aproximação assintótica e via regressão, foram de 0.2102 e 0.1232, respectivamente, reforçando a robustez da estimação de *d*.

Esses resultados sugerem que, para a modelagem adequada da série, é necessário considerar abordagens que capturem a estrutura de longa dependência, como modelos ARFIMA.

```{r, include=FALSE}
# MODELO ARFIMA

library(fracdiff)  # Principal pacote para ARFIMA
library(forecast)  # Para funções auxiliares
library(pracma)

```


```{r, echo=FALSE}
hurstexp(serie_desemprego) # pelos resultados há memória longa

fdGPH(serie_desemprego)
```

```{r, include=FALSE}
serie_desemprego_diff <- diff(serie_desemprego, d = 1)

fdGPH(serie_desemprego_diff)
```

Por fim, foi considerado um modelo ARFIMA(2, 1, 0), ou seja, dois coeficientes autoregressivos e uma diferenciação. Sendo os valores estimados dos parâmetros  significativos, a 5\% são: $\phi_{1}=0.48, \phi_{2}=0.45, \text{fractional differencing}=-0.26$. Além disso temos, $\text{AIC}=-3775.07, \text{BIC}=-3757.3$. Vale ressaltar que um valor negativo para *fractional differencing* não é o mais adequado.

```{r, include=FALSE}

# modelo_arfima_desemp <- fracdiff(serie_desemprego_diff, nar = 0, nma=1)
# 
# summary(modelo_arfima_desemp)
# AIC(modelo_arfima_desemp)
# 
# coeftest(modelo_arfima_desemp)

library(arfima)

X = serie_desemprego-mean(serie_desemprego)

X_part <- ts_split(X, sample.out = 12)
X_train <- X_part$train
X_test <- X_part$test

modelo_arfima_desemp2 <- arfima(X_train, order = c(2,1,0))

summary(modelo_arfima_desemp2)

resid<-residuals(modelo_arfima_desemp2)

#AIC(modelo_arfima_desemp2)

pred<-predict(modelo_arfima_desemp2, n.ahead = 12)

```

## Análise de resíduos e Previsão

A Figura apresenta os diagnósticos dos resíduos do modelo ajustado. O gráfico superior exibe a série dos resíduos ao longo do tempo, os quais oscilam em torno de zero sem apresentar padrões sistemáticos visíveis, sugerindo ausência de estrutura temporal remanescente. A análise da função de autocorrelação (ACF), apresentada no gráfico inferior esquerdo, demonstra que os resíduos não apresentam autocorrelação significativa até a defasagem 25, uma vez que a maioria dos coeficientes está contida dentro dos limites de confiança. A normalidade dos resíduos foi avaliada por meio do histograma com sobreposição de uma curva de densidade normal (gráfico inferior direito). A distribuição dos resíduos aproxima-se de uma distribuição normal, com leve assimetria, porém sem evidências visuais de desvios em escala.

Por fim, foi realizado o teste de Ljung-Box para avaliar a independência dos resíduos. O valor do estatístico $Q∗=9,5962$ com 10 graus de liberdade resultou em um p-valor de 0,4766. Dessa forma, não se rejeita a hipótese nula de ausência de autocorrelação nos resíduos até a defasagem 10, indicando que os resíduos podem ser considerados independentes ao longo do tempo.

```{r, fig.align='center'}
forecast::checkresiduals(resid$Mode1)
```

Nas imagens abaixo temos acf e pacf dos resíduos do modelo ajustado.

```{r, echo=FALSE, fig.align='center'}

acf(resid$Mode1)
pacf(resid$Mode1)

```
Por fim, a Figura abaixo apresenta os valores preditos para os próximos 12 períodos, com base no modelo ajustado à série temporal. A linha em cinza representa a previsão pontual (Exact prediction), enquanto as faixas tracejadas indicam os intervalos de predição com 95% de confiança. O intervalo tracejado em vermelho corresponde ao intervalo de predição exato (Exact 95% PI), enquanto o intervalo tracejado em laranja refere-se ao intervalo assintótico (Limiting 95% PI), o qual se alarga com o aumento do horizonte de previsão, refletindo o crescimento da incerteza associada às estimativas futuras.

```{r, echo=FALSE, fig.align='center'}

plot(pred, main = "Valores preditos | h = 12")

```


# Análise Preço do Ouro

O ouro é um ativo financeiro para exportação, investimentos de longo prazo, consumo industrial e câmbio de moedas estrangeiras.  Segundo The Gold Bullion Company, o Brasil ocupa o 7° lugar no balanço mundial de oferta e demanda de ouro, com este contexto foi feito uma análise da série histórica do preço de comercialização diária do ouro(em quilogramas) entre os anos de 2013 a 2023. O *Dataset* utilizado pode ser acesso neste link do Kaggle [Gold Price Prediction](https://www.kaggle.com/code/farzadnekouei/gold-price-prediction-lstm-96-accuracy). Os dados foram agrupados mensalmente, e ao todo temos 120 observações, o que representaria 120 meses.


```{r, echo=FALSE}
boxplot(serie_gold_price)
```
```{r}
summary(serie_gold_price)
```

A Figura a seguir apresenta a série temporal dos preços mensais do ouro no período de 2013 a 2023. A partir de uma análise visual preliminar, não se observa evidência clara de sazonalidade na série. Destaca-se, entretanto, um aumento expressivo nos preços entre os anos de 2019 e 2021. 

```{r, echo=FALSE, fig.align='center'}
ts.plot(serie_gold_price)
```

Temos também a decomposição da série para tendência e sazonalidade na Figura abaixo:

```{r, echo=FALSE, fig.align='center'}
plot(decompose(serie_gold_price))
```
Conforme os resultados apresentados na Tabela 1, os testes de raiz unitária indicam a presença de uma tendência estocástica na série. Tanto o teste de Augmented Dickey-Fuller (ADF) quanto o teste de Phillips-Perron não rejeitam a hipótese nula de presença de raiz unitária (p-valores de 0.3553 e 0.5252, respectivamente), sugerindo que a série não é estacionária. Por outro lado, o teste KPSS rejeita a hipótese nula de estacionariedade em torno de uma média constante (p-valor = 0.0100), reforçando a conclusão de não estacionariedade e indicando a presença de uma tendência. A Tabela 2 apresenta os resultados dos testes para identificação de tendência determinística. Todos os testes aplicados, incluindo Cox-Stuart, Mann-Kendall e KPSS para tendência, rejeitaram a hipótese nula de ausência de tendência com p-valores inferiores a 0.01. Esse conjunto de evidências confirma a existência de uma tendência determinística significativa ao longo do tempo, o que é compatível com a trajetória ascendente observada na série, especialmente a partir de 2019.

A análise de sazonalidade, sumarizada na Tabela 3, foi conduzida por meio dos testes de Kruskal-Wallis e Friedman rank. Em ambos os casos, os p-valores elevados (0.9991 e 0.8554, respectivamente) indicam que não há evidência estatística para rejeitar a hipótese nula de ausência de sazonalidade. Assim, conclui-se que a série não apresenta comportamento sazonal recorrente. Em conjunto, os resultados apontam que a série é não estacionária, possui uma tendência determinística significativa e não apresenta componentes sazonais, o que deve ser considerado na escolha e especificação de modelos de previsão adequados.

```{r, echo=FALSE}

raiz2 <- raiz_unit(serie_gold_price) 

raiz2$Tabela |> kbl(caption = "Tabela 1: Resultados testes de raiz unitária") |> 
  kable_classic(full_width = F, html_font = "Cambria")

trend2 <- tend_determ(serie_gold_price)

trend2$Tabela |> kbl(caption = "Tabela 2: Resultados teste de tendência determinística") |> 
  kable_classic(full_width = F, html_font = "Cambria")


saz2 <- sazonalidade(serie_gold_price)

saz2$Tabela |> kbl(caption = "Tabela 3: Resultados teste de sazonalidade") |> 
  kable_classic(full_width = F, html_font = "Cambria")

```


```{r, include=FALSE}
serie_gold_part <- ts_split(serie_gold_price, sample.out = 12)
serie_gold_train <- serie_gold_part$train
serie_gold_test <- serie_gold_part$test
```



```{r}
fit_netar <- forecast::nnetar(serie_gold_train)

fit_netar_fc <- forecast::forecast(fit_netar, h = 12)

accuracy(fit_netar_fc, serie_gold_test)[,c(1:3,5)]

checkresiduals(fit_netar$residuals)


plot(fit_netar_fc)


```


```{r}

test_forecast(actual = serie_gold_price,
              forecast.obj = fit_netar_fc,
              test = serie_gold_test)

```


